臺灣高等法院臺中分院民事判決　九十三年度家上字第一四六號
　　　上　訴　人　乙○○
　　　被　上訴人　甲○○
右當事人間請求離婚事件，上訴人對於中華民國九十三年九月二十九日臺灣南投地方
法院九十二年度婚字第二九八號第一審判決提起上訴，本院於九十三年十二月二十八
日言詞辯論終結，判決如左：
      主      文
上訴駁回。
第二審訴訟費用由上訴人負擔。
      事實及理由
一、上訴人主張：兩造於民國（下同）七十四年四月二十二日結婚，同年六月二十八
    日產下一對雙胞胎兄弟（即劉昇易與劉尚易），復於七十六年十二月三十一日再
    產下一子（即劉欣易），婚後生活尚稱融洽。惟被上訴人與公婆不合，使得上訴
    人左右為難，且被上訴人於上訴人家族所經營之美髮店工作期間，亦常任意拿取
    店內金錢造成帳目不清，與家人有所爭執，於此情況下，上訴人與訴外人羅翠蓮
    發生外遇，並產下一女徐伊庭，嗣後為被上訴人發現，上訴人以新台幣（下同）
    六十萬元與被上訴人達成和解，被上訴人收取和解金後，即返回娘家居住，拒不
    履行同居義務，上訴人前曾提出請求履行同居之訴遭敗訴，惟此並不表示被上訴
    人即可不負履行同居及扶養子女之義務，被上訴人一去十二年，未盡任何為人妻
    為人母之義務，現竟要求上訴人給付其六百萬元及房屋一棟，才答應與上訴人協
    議離婚，然被上訴人於八十一年離家後，對於家庭不聞不問，且長期在外不歸，
    與上訴人非但無法溝通，主觀上無維繫婚姻的意願，而客觀上又已達任何處於與
    上訴人相同境況之人均會喪失維持婚姻意欲之程度，有難以維持婚姻之重大事由
    ，爰依民法第一千零五十二條第二項，訴請與被上訴人離婚。另兩造所生子女劉
    昇易、劉尚易及劉欣易三人，自幼即未能感受母親之呵護，十二年來，被上訴人
    甚至未曾探視子女，上訴人父兼母職，獨自將子女撫養成人，上訴人目前經營中
    藥批發，收入穩定，請依民法第一千零五十五條之一之規定，審酌子女之最大利
    益，將三名子女權利義務之行使或負擔判由上訴人任之之判決。
二、被上訴人則以：兩造結婚後，被上訴人即於埔里上訴人家族所開設之髮廊工作，
    共育有三子，七十七年間至員林鎮○○路另行租屋開設髮廊，上訴人以一樓為髮
    廊營業用，然將二樓借給訴外人羅翠蓮居住，事後被上訴人發覺上訴人與羅翠蓮
    在樓上幽會，經上訴人家人告知，方知二人為舊情人，被上訴人才搬回埔里居住
    。回到埔里後，上訴人仍與羅女往來，並產下一女，經被上訴人提起妨害家庭告
    訴後，上訴人稱要與羅女斷絕關係，被上訴人才撤回告訴。然事後上訴人仍繼續
    與羅女交往，並要求被上訴人同意，因被上訴人不同意，上訴人則毆打辱罵被上
    訴人，被上訴人無法忍受，乃於十二年前離家，離家時因恐經濟上無法支持，所
    以將三個小孩留在埔里，獨自外出工作。兩造之婚姻破綻始於上訴人與人通姦生
　　子，事後上訴人仍不思悔改，復因此事而於八十年二月十日毆打被上訴人，經臺
　　灣高等法院臺中分院刑事庭八十年度上易字第一○四○號判決有罪確定。復於八
　　十年二月十二日凌晨深夜至羅女所居埔里鎮○○○街一一五號同處一室，經被上
　　訴人報警抓姦，其後上訴人與羅女一直於埔里鎮鐵山三巷六號同居，上訴人並於
　　八十九年十二月十九日將該鐵山三巷六號房屋之基地移轉登記予羅女，在提起本
　　件離婚之訴（九十二年八月十五日）之前夕即九十二年七月二十五日更將上開土
　　地之持分全部及其上之房屋，均過戶予羅女，且以「上訴人乙○○為債務人」向
　　國泰人壽保險股份有限公司設定抵押貸款五百四十萬元，其動機係防被上訴人在
　　離婚訴訟程序中提出剩餘財產分配之請求，上訴人屢次違反夫妻之忠貞義務復動
　　輒毆打被上訴人，被上訴人無奈只能長期居住於娘家，從而本件之婚姻破綻係可
　　歸責於上訴人，依法上訴人自無權利保護之必要。在被上訴人返回娘家居住期間
　　，上訴人不聞不問，被上訴人父母數度攜被上訴人返回埔里共同生活時，上訴人
　　屢以除非被上訴人同意上訴人享「齊人之福」，否則拒絕返回。抑有甚者，嗣後
　　上訴人乾脆將其居住大門之鑰匙予以更換，致被上訴人十三年來有家歸不得，在
　　兩造分居期間，上訴人與羅女偕同所生子女徐伊庭仍共同生活一處，此就南投縣
　　埔里鎮戶政事務所九十三年二月十日埔戶字第○九三○○○○○五一三號函所載
　　：「羅翠蓮於民國八十五年六月十三日設籍枇杷里三十三鄰樹人一街二五一號，
　　於九十二年一月十七日遷出該址，徐伊庭隨母於民國八十五年六月十三日設籍枇
　　杷里三十三鄰樹人一街二五一號，於九十一年一月十六日遷出該址住變於南村里
　　六鄰中山路四段二一五號，再於九十一年八月十四日遷回樹人一街二五一號，復
　　於九十二年一月十七日隨母遷出該址。」觀之，最初上訴人與羅女所生女兒徐伊
　　庭甫出生即將戶口報在上訴人之兄劉江漢設於埔里鎮○○里○○路八十二巷三號
　　之戶內，嗣於八十五年六月十三日羅女即偕同子女徐伊庭共同將戶籍遷至上訴人
　　所有之埔里鎮○○○街二五一號之所在共同生活，是上訴人所辯係於九二一大地
　　震之後始再與羅女取得連繫之辯詞，委無足採。是上訴人所主張之事由並非造成
　　家庭破裂之原因，反而是上訴人有外遇才是主要原因；被上訴人係迫於無奈才離
　　家出走，但其間仍與三名子女有聯絡，關心其生活學業，互動甚為頻仍，斷非如
　　上訴人所稱被上訴人與上訴人及子女之間已了無恩義；況三名子女亦希望父母能
　　再度復合共組一完整家庭，上訴人所主張之婆媳不合，並非重大事由，亦非無法
　　回復之重大破綻，在客觀上並非已達難以維持婚姻之程度，故上訴人主張離婚無
　　非為其主觀上之意欲，核與民法第一千零五十二條第二項之構成要件有間等語，
　　資為抗辯。
三、原審為上訴人敗訴之判決，上訴人不服，聲明求為判決：(一)原判決廢棄。(二)准上
    訴人與被上訴人離婚。(三)兩造所生長男劉昇易、次男劉尚易及三男劉欣易交由上
    訴人監護。(四)第一、二審訴訟費用由被上訴人負擔。被上訴人則求為駁回上訴。
四、兩造於七十四年四月二十二日結婚，婚後育有劉昇易、劉尚易、劉欣易三名子女
    ，現婚姻關係仍存續中，被上訴人前因上訴人外遇與訴外人羅翠蓮通姦，並產下
    一名女兒徐伊庭，並傷害被上訴人等因素，乃於八十年二月十二日返回南投縣名
    間鄉娘家居住，雙方分隔兩地未共同生活迄今已逾十三年餘等事實，業據上訴人
　　提出戶籍謄本三件及被上訴人所提出臺灣臺中地方法院八十一年度婚字第二九二
　　號民事判決、本院八十年度上易字第一○四○號刑事判決影本各一件為證，且為
　　兩造所不爭執，堪信為真。
五、按民法第一千零五十二條第二項所稱「有前項以外之重大事由，難以維持婚姻者
    」，乃抽象的、概括的離婚事由，係民法親屬編於七十四年修正時，為因應實際
    需要，參酌各國立法例，導入破綻主義思想所增設。但其事由應由夫妻一方負責
    者，僅他方得請求離婚，是其所採者為消極破綻主義精神，而非積極破綻主義。
    關於是否為難以維持婚姻之重大事由，其判斷標準為婚姻是否已生破綻而無回復
    之希望。而婚姻是否已生破綻無回復之希望，則應依客觀的標準，即難以維持婚
    姻之事實，是否已達於倘處於同一境況，任何人均將喪失維持婚姻意欲之程度而
    定。至於同條但書所規定「難以維持婚姻之重大事由應由夫妻之一方負責者，僅
    他方得請求離婚」，乃因如肯定有責配偶之離婚請求，無異承認恣意離婚，破壞
    婚姻秩序，且有背於道義，尤其違反自己清白（clean hands)之法理，有欠公允
    ，同時亦與國民之法感情及倫理觀念不合，因而採消極破綻主義。然若夫妻雙方
    均為有責時，則應衡量比較雙方之有責程度，而許責任較輕之一方向應負主要責
    任之他方請求離婚，以符合公平。兩造分居長達十八年之期間，雙方互不來往，
    形同陌路，婚姻關係誠摯相愛之基礎已蕩然無存，婚姻所生之破綻已無回復希望
    ，任何夫妻處於同一境況，均將喪失維持婚姻之意欲，應認符合民法第一千零五
    十二條第二項所稱難以維持婚姻之重大事由。又被上訴人攜子返回娘家，固係造
    成兩造分居之原因，然上訴人自始至終均知曉被上訴人住在娘家，是上訴人如欲
    與被上訴人聯繫，應非難事，但上訴人在兩造分居長達十八年之時間，卻僅曾到
    校探望兒子二、三次，而從未與被上訴人聯繫，以求夫妻破鏡重圓；反之，上訴
    人在此期間則數度遷徙，且從未告知被上訴人其住處或聯絡方式，致使被上訴人
    無從與之聯絡。因此，縱認被上訴人對兩造分居應負責任，然其有責程度顯較上
    訴人為輕。揆諸首開說明，自應准許責任較輕之被上訴人向責任較重之上訴人請
    求離婚。又離婚請求權，屬身分關係之請求權，並無時效消滅之適用（最高法院
　　九十一年度第二○二三號判決參照）。又民法第一千零五十二條第二項前段規定
　　：「有前項以外之重大事由，難以維持婚姻者，夫妻之一方得請求離婚」，其目
　　的雖在使夫妻請求裁判離婚之事由較富彈性，不以同條第一項所列舉之十款原因
　　為限，惟仍必以夫妻間在客觀上確有難以繼續維持婚姻之重大事由存在，始足當
　　之；換言之，該事由仍須具備對家庭生活之美滿幸福有所妨礙，足以破壞共同生
　　活之「重大事由」要件，且在客觀上達到「難於維持婚姻」之程度。是婚姻是否
　　難以維持，應斟酌破壞夫妻共同生活之具體情事，是否客觀上達於動搖夫妻之共
　　同生活，致夫妻已喪失維持婚姻之意欲以為斷，亦即婚姻是否已生破綻而無回復
　　之希望，其難以維持婚姻之事實，是否已達於倘處於同一境況，任何人均將喪失
　　維持婚姻希望之程度以決之（最高法院八十六年度台上字第一三○四號、二四九
　　五號判決參照）。
六、上訴人以兩造間存有民法第一千零五十二條第一項以外之重大事由，難以維持婚
    姻為由，訴請離婚；是本件首應審究之爭點為兩造間是否有難以維持婚姻之重大
    事由存在？如有，該事由係可歸責於何方？
（一）兩造間是否存有難以維持婚姻之重大事由：
    1.經查，兩造自八十年二月間起，即分居兩地迄今已達十三年之久，期間雙方均
      無夫妻之實，且被上訴人於原審亦陳稱，自離家後上訴人從未主動聯繫過伊，
      亦為上訴人所不否認（參原審卷二第七三頁），又被上訴人居住於娘家時，上
      訴人家人從未欲攜同或電話聯絡被上訴人希望其返家，上訴人亦未探視過被上
      訴人等情，並據證人即被上訴人之母謝愛於原審到庭證述無訛（參原審卷一第
      一八五頁）；上訴人亦自承南投縣埔里鎮○○路一四六號住處鐵門有更換過，
      而此情亦未告知被上訴人；另被上訴人亦不否認於其公公即上訴人之父過世及
      九二一地震發生期間，俱未返家弔唁及探視（參原審卷二第七三、七四頁），
      顯見雙方夫妻情誼已因長期未共同生活而漸趨淡薄。
    2.又證人即兩造所生子女劉昇易於原審證稱：「贊成兩造離婚，因為他們已經無
      法共同居住。」（參原審卷一第一八四頁）。劉欣易稱：「母親已經離家十幾
      年了，這段期間媽媽有回來過，但都約在外面或學校看我們，我覺得他們的感
      情不好」（參原審卷二第八頁）。劉尚易於原審對於法官詢問當事人感情如何
      ？有無復合的可能之問題時則稱：「（兩造）已經那麼多年沒有聯絡了，應該
      不可能。」（參原審卷一第二四一頁）等語屬實。又兩造於九十二年七月八日
      ，經上訴人向南投縣埔里鎮調解委員會聲請調解時，因被上訴人稱如欲離婚，
      上訴人須給付被上訴人六百萬元及一棟房子，而上訴人稱僅能負擔二百萬元，
      因而致調解未成立乙情，復有聲請調解書影本一份在卷可稽，並經證人劉昇易
      於原審到庭證述明確（參原審卷一第四十、四一頁），凡此均足認雙方因長期
      欠缺溝通、了解，夫妻之感情已漸行漸遠，致兩造之誠摰互信之感情基礎喪失
      ，並因雙方長期分居而產生巨大隔閡，顯見兩造間婚姻生活已生不可彌補之裂
      痕，主觀上已喪失維持共同生活之意欲，客觀上復有分居已久之事實，足認兩
      造間婚姻所生之破綻已無回復之希望，其情形顯已構成難以維持婚姻之重大事
      由。
（二）兩造間之婚姻既存有難以維持之重大事由，然其責任係可歸責於何方？
    1.兩造間雖存有難以維持婚姻之重大事由，惟雙方初始分居，主要原因係上訴人
      與第三人羅翠蓮通姦生子，致被上訴人因不堪感情創傷，且又遭上訴人暴力毆
      打而離家，雖於分居十餘年期間，被上訴人未主動積極溝通、尋求解決，對於
      婚姻之維繫顯尚有未著力之處，難謂無咎；惟上訴人不僅有錯在先，且於兩造
      分居期間，亦未曾主動聯繫被上訴人化解歧見，共營正常圓滿夫妻關係，反而
      與原婚外情對象羅翠蓮交往頻繁過從甚密，此由：(1)上訴人於原審自承與羅女
      所生之女徐伊庭自出生即設戶籍於其兄劉江漢埔里鎮○○里○○路八十二巷三
      號戶籍內（參原審卷一第二三八頁）。(2)南投縣埔里鎮戶政事務所九十三年二
　　　月十日埔戶字第○九三○○○○○五一三號函覆原審所載：「羅翠蓮於民國八
　　　十五年六月十三日設籍枇杷里三十三鄰樹人一街二五一號，於九十二年一月十
　　　七日遷出該址，徐伊庭隨母於民國八十五年六月十三日設籍枇杷里三十三鄰樹
　　　人一街二五一號，於九十一年一月十六日遷出該址住變於南村里六鄰中山路四
　　　段二一五號，再於九十一年八月十四日遷回樹人一街二五一號，復於九十二年
　　　一月十七日隨母遷出該址。」（參原審卷一第一一九頁）。(3)上訴人與羅翠蓮
　　　於八十九年間共同購買南投縣埔里鎮○○段第二一二地號土地，並於其上建築
　　　房屋（門牌號為埔里鎮鐵山三巷六號），嗣上訴人並於九十二年八月十二日將
　　　上開土地之持分及其上之房屋，均移轉登記予羅女，復有土地登記謄本影本二
　　　份及建物登記謄本影本三份可稽（參原審卷一第八六至九○頁頁）。(4)而羅翠
　　　蓮現居住於上開建物內，而該建物柱上刻著「劉寓」之字樣，以及上訴人所有
　　　Ｂ四－○六九三號自小客車深夜停放於該屋內，復有被上訴人提出之相片五張
　　　可佐（參原審卷第一宗第一三五、一三六頁）。(6)證人即上開建物管區警員江
　　　國銘到庭結證稱：「我在本件開庭作証前有問該鄰之鄰長，說：為什麼戶口姓
　　　羅的人設在那裡，為何該處門牌是寫劉寓，鄰長就說那房子是乙○○的」（參
　　　原審卷二第六頁）等事實足證，上訴人與羅女間迄今確實仍往來頻繁。
    2.從而，上訴人於與被上訴人婚姻發生問題時，上訴人非但未積極與被上訴人溝
      通、坦誠面對問題並尋求解決，反與原婚外情對象交往密切，致使被上訴人未
      能感受到上訴人之誠意，後終至愈演愈烈，導致最後婚姻達到難以回復之境界
      ；縱被上訴人因此長期離家拒絕返家與上訴人同居，致使婚姻產生破裂亦有可
      歸責，然兩者相較，其責任顯較上訴人前述導致兩造婚姻關係難以回復之事由
      為輕，是依前揭實務見解，上訴人據此以難以維持婚姻之重大事由，請求判決
      離婚，洵非有據，無從准許。請求離婚既不應准許，關於離婚後子女監護權歸
      屬之請求，亦無從審酌，不應准許。上訴人雖稱伊一時外遇，不能作為被上訴
      人永遠拒絕履行同居義務之法律上正當理由云云，惟查，上訴人外遇被被上訴
      人發覺後，尚與羅翠蓮往來頻繁，已如上述，被上訴人拒絕回家與上訴人同居
      ，亦難謂無原因，兩造婚姻關係造成難以回復之程度，上訴人應負較重之責任
      ，上訴人所述，並無可取。
七、綜上所述，上訴人主張依民法第一千零五十二條第二項規定請求離婚，非有理由
    ，不應准許。原審為上訴人敗訴之判決，並無不合。上訴意旨指摘原判決不當，
    求予廢棄改判，為無理由，應駁回其上訴。
八、本件事證已臻明確，兩造其餘攻擊、防禦或所提證據，於本判決結果均無影響，
    爰不一一論酌，附此敘明。
九、據上論結，本件上訴為無理由，依民事訴訟法第四百四十九條第一項、第七十八
    條，判決如主文。
中　　　華　　　民　　　國　　九十四　　年　　　一　　　月　　 十一　　 日
~B1  家事法庭審判長法　官　陳照德
~B2　　　　　　　　法　官　蔡王金全
~B3　　　　　　　　法　官　曾謀貴
右為正本係照原本作成。
如對本判決上訴，須於收受判決送達後二十日內向本院提出上訴書狀，其未表明上訴
理由者，應於提出上訴後二十日內向本院提出上訴理由書(須按他造人數附具繕本)。
上訴時應提出委任律師為訴訟代理人之委任狀。具有民事訴訟法第四百六十六條之一
第一項但書或第二項之情形為訴訟代理人者，另應附具律師及格證書及釋明委任人與
受任人有該條項所定關係之釋明文書影本。
~B 　 　　　　　　書記官　王瑩澤
中　　　華　　　民　　　國　　九十四　　年　　　一　　　月　　 十一　　 日
                                                                        Ｂ
